【裁判字號】    99,再,2
【裁判日期】    990830
【裁判案由】    支付命令
【裁判全文】
臺灣桃園地方法院民事裁定                 99年度再字第2號
再審  原告  丁○○○
特別代理人  戊○○
訴訟代理人  魏釷沛律師
再審  被告  甲○○
訴訟代理人  胡宗賢律師
複  代理人  丙○○
            乙○○
上列當事人間支付命令事件，再審原告對於民國97年7 月15日本
院97年度司促字第23524 號支付命令提起再審之訴，本院裁定如
下：
    主  文
再審之訴駁回。
再審訴訟費用由再審原告負擔。
    理  由
一、按債務人對於支付命令未於法定期間合法提出異議者，支付
    命令與確定判決有同一之效力。前項支付命令有第496條第1
    項之情形者，得提起再審之訴，並以原支付命令之聲請，視
    為起訴。再審之訴不合法者，法院應以裁定駁回之，民事訴
    訟法第521 條、第502 條第1 項定有明文；又支付命令於核
    發3 個月內不能送達於債務人者，依民事訴訟法第515 條之
    規定，其命令失其效力，自不生聲明異議或聲請再審之問題
    （最高法院91年度台簡上字第29號判決意旨參照）。是就支
    付命令提起再審之訴者，僅對於「已確定之支付命令」始得
    為之。再按能獨立以法律行為負義務者，有訴訟能力，民事
    訴訟法第45條定有明文。成年人如未受禁治產宣告，除有心
    神喪失、無意識或精神錯亂而達喪失意思能力程度之情形外
    ，均享有完全之行為能力，能獨立以法律行為負擔義務，自
    不能謂為無訴訟能力（最高法院86年度台上字第3049號判決
    要旨參照）。故成年人如有心神喪失、無意識或精神錯亂而
    達喪失意思能力程度之情形者，縱使未受禁治產宣告，亦不
    能謂為有訴訟能力。又訴訟能力之有無為法院應依職權調查
    之事項。
二、再審意旨略以：本件再審原告因(一)重鬱症，復發，重度伴有
    精神病行為；(二)飲食疾患；(三)初老年期癡呆症併妄想現象，
    自民國94年5 月9 日起即至行政院衛生署桃園療養院（下稱
    桃園療養院）就診治療，有桃園療養院診斷證明書可證。則
    再審原告自94年5 月9 日起迄今因上開症狀，屬精神錯亂而
    達喪失意思能力程度之情形，應無訴訟能力，故特別代理人
    於斯時為再審原告提起本件再審之訴，仍未逾30日不變期間
    。再查，再審被告於支付命令聲請狀主張再審原告與其他繼
    承人就繼承土地所為之登記行為，共同侵害再審被告之所有
    權，以民法第184 條主張有侵權行為損害賠償請求權，惟本
    件支付命令裁定與臺灣臺中地方法院89年度家訴字第27號民
    事確定判決，因當事人同一，且就同一之法律關係，為同一
    （可代用）之請求，顯有違一事不再理之規定，自有民事訴
    訟法第496 條第1 項第12款之再審理由。爰依法提起本件再
    審之訴。
三、經查：
  (一)本院97年度司促字第23524 號支付命令裁定係於97年7 月15
    日作成，對再審原告之住所地為送達，因未獲會晤本人，亦
    無得受領文書之同居人或受僱人收受文書，於同年月22日將
    支付命令寄存於桃園縣政府警察局大溪分局圳頂派出所（下
    稱圳頂派出所）等情，有本院97年度司促字第23524 號支付
    命令卷所附之送達證書為憑。
  (二)惟再審原告於94年5 月9 日即因疑似憂鬱症前往桃園療養院
    急診，並於94年5 月11日至94年6 月25日在該院住院，經診
    斷為：(一)重鬱症，重度伴有精神病行為；(二)本態性高血壓；
    (三)飲食疾患，出院後曾在桃園療養院追蹤治療4 次，94 年9
    月29日最後一次回診後，即中斷回診，但98年4 月23日又恢
    復前去桃園療養院門診治療迄今等情，有桃園療養院99年4
    月12日桃療醫字第0990001855號函在卷可稽（見本院卷第87
    頁）。又證人路琇到庭證稱：約自96年2 月時開始照顧再
    審原告，做到97年12月底，每周兩次，去幫再審原告洗澡、
    洗衣服、整理家裡。再審原告很瘦，體力非常不好。加上再
    審原告重症，所以沒有辦法自理。伊去的時候再審原告都在
    床上，都要包尿布，亦無辦法與伊應對，那時再審原告體力
    很不好，精神恍惚。伊是與再審原告兒子戊○○接洽，但戊
    ○○長期都在外面工作。除了伊去照顧再審原告的時間外，
    其餘時間是誰照顧再審原告，伊不清楚。再審原告很少講話
    ，就算有講也沒有辦法真正的應對。伊覺得再審原告應該不
    知道有人寄東西給再審原告，因為再審原告根本無法開門。
    就算有人拿信給再審原告，再審原告也看不懂寫些什麼，伊
    也不會幫再審原告代收。伊去再審原告家都是自己開門進去
    的，因為戊○○有給伊一把鑰匙，再審原告也不曾幫伊開過
    門，伊也沒有這個體力等語（見本院卷第106 頁反面）。綜
    觀再審原告之就診紀錄及證人路琇之證詞可知，再審原告
    自94年起即患有重鬱症，並重度伴有精神病行為，且於路
    琇照顧再審原告期間（即自96年2 月間至97年12月底），再
    審原告仍處於精神恍惚，無法自理日常家務之狀態，可認再
    審原告精神病行為自94年9 月29日最後一次至桃園療養院回
    診至97年12月底，並無好轉現象，堪認本件支付命令送達再
    審原告時（97年8 月1 日生送達效力），再審原告尚處於精
    神錯亂而達喪失意思能力之情形，應無獨立之訴訟能力而得
    收受支付命令之送達。
  (三)本件再審原告無訴訟能力，無得收受支付命令之送達，已如
    前述，則再審原告之子戊○○雖於97年7 月24日至圳頂派出
    所領取本件支付命令，有圳頂派出所受理訴訟文書寄存登記
    簿在卷可查（見本院卷第115 頁），仍無得使不合法之送達
    因而生送達之效力。本件支付命令既於97年7 月15日核發後
    逾3 個月未合法送達再審原告，參諸首揭說明，支付命令即
    失其效力。
四、綜上，本件再審原告對已失效力之支付命令提起本件再審之
    訴，於法自有未合，揆諸前揭說明，應予駁回。
五、依民事訴訟法第502 條第1 項、第95條、第78條，裁定如主
    文。
中    華    民    國    99    年    8     月    30    日
                 民事第一庭 審判長法  官  郭琇玲
                                  法  官  陳振嘉
                                  法  官  郭俊德
以上正本係照原本作成。
如不服本裁定應於送達後10日內向本院提出抗告狀，並應繳納抗
告費新台幣1000元。
中    華    民    國    99    年    8     月    20    日
                                  書記官  黃澧

司法院資訊處製作；財團法人民間司法改革基金會備份。
